【裁判字號】    98,上訴,2058
【裁判日期】    981125
【裁判案由】    妨害自由
【裁判全文】
臺灣高等法院臺中分院刑事判決        98年度上訴字第2058號
上  訴  人  臺灣彰化地方法院檢察署檢察官
被      告  乙○○
            丁○○
                      樓
共      同
選任辯護人  王昌鑫律師
上列上訴人因被告妨害自由案件，不服臺灣彰化地方法院98年度
訴字第1002號中華民國98年 8月12日第一審判決（起訴案號：臺
灣彰化地方法院檢察署97年度偵字第 10015號），提起上訴，本
院判決如下：
    主    文
上訴駁回。
    理    由
一、公訴意旨略以：被告乙○○、丁○○2 人均係彰化縣警察局
    彰化分局三家派出所員警，均受過偵查犯罪及相關法律之專
    業訓練，且從事過多次搜索行為，對於執行搜索、逮捕之要
    件較諸一般民眾具有更高之法律知識，亦明知警政署三令五
    申要求各地方員警，於店面、住宅、卡拉OK店、餐廳等處，
    查緝涉嫌違反著作權法案件時，應聲請搜索票為之，且並規
    劃查緝此類案件流程表，要求員警在著作權人提出相關事證
    後，再檢具事證經檢察官許可向法院聲請搜索票。而彰化縣
    警察局亦依警政署上揭函文，發文各分局要求各分局員警，
    遇此情形應聲請搜索票。詎渠等2 人竟仍共同基於違法搜索
    之犯意聯絡，於民國97年7 月23日晚間9 時30分許，在丙○○（另案偵結）所經營址設彰化縣花壇鄉○○村○○○段第
    198 號土地之『中庄休閒魚池』內，因大唐國際影音多媒體
    科技股份有限公司（下稱大唐公司）之代理人賴啟榮打電話
    報案，表明在該處之電腦伴唱機內（卓得生所寄放，檢察官
    另案偵結），有未經該公司合法授權之歌曲重製在內，且表
    明受委任提出告訴，經勤務中心據報後指派該 2人前往處理
    。渠等 2人到達現場後，在相關證據並不明確而未經任何查
    證之情形下，僅依賴啟榮當場之指述，亦未依『檢察官與司
    法警察機關執行職務聯繫辦法』第 5條規定請示臺灣彰化地
    方法院檢察署內勤檢察官指示應如何處理，復依當時亦無存
    在非予立刻扣押證據即將滅失之情形下。竟不依照上揭法律
    及上級單位諄諄誡命之相關程序進行，於未持法院搜索票之
    情形下，又未經被害人即告訴人丙○○同意搜索下，即在該
    包廂內對該電腦伴唱機實施搜索，搜索伴唱機內是否有侵害
    大唐公司享有之音樂著作財產權，並扣押置於該包廂內之金
    嗓電腦伴唱機 1台、遙控器1台及點歌本1本等物，復基於妨
    害自由之犯意聯絡與行為分擔，在無聲請拘票之情形下，逕
    自認定告訴人丙○○為違反著作權法之現行犯，在上址予以
    逮捕，非法剝奪丙○○之人身自由，因認被告 2人涉及刑法
    第302條非法剝奪他人行動自由罪及刑法第307條違法搜索罪
    等語。
二、按犯罪事實應依證據認定之，無證據不得認定犯罪事實；不
    能證明被告犯罪者，應諭知無罪之判決，刑事訴訟法第154
    條第2項、第301條第1項分別定有明文。又刑事訴訟法上所
    謂認定事實之證據，係指足以認定被告確有犯罪行為之積極
    證據而言，該項證據自須適合於被告犯罪事實之認定，始得
    採為斷罪資料；且事實之認定應憑證據，如未發現相當證據
    ，或證據不足以證明，自不能以推測或擬制之方法，以為裁
    判之依據；次按認定不利於被告之事實，須依積極證據，茍
    積極之證據本身存有瑕疵而不足為不利於被告事實之認定，
    即應為有利於被告之認定，更不必有何有利之證據，而此用
    以證明犯罪事實之證據，猶須於通常一般人均不至於有所懷
    疑，堪予確信其已臻真實者，始得據以為有罪之認定，倘其
    證明尚未達到此一程度，而有合理性之懷疑存在，致使無從
    為有罪之確信時，即應為無罪之判決，最高法院29年上字第
    3105號、30年上字第 816號、40年台上字第86號、76年台上
    字第4986號判例意旨及82年度台上字第 163號判決意旨可資
    參照。
三、公訴人認被告乙○○、丁○○等涉犯違法搜索及妨害自由等
    罪嫌，無非以被告2 人在犯罪事證仍待調查前，難以論斷為
    現行犯之時，逕行逮捕丙○○，又並在無搜索票且未經同意
    搜索之情形下，貿然對現場之電腦伴唱機1台、遙控器1台及
    點歌本 1本而逕行搜索為其主要之論據。惟訊據被告乙○○
    、丁○○ 2人均否認涉犯上開非法剝奪他人行動自由及違法
    搜索等行為，被告乙○○辯稱：當時其接獲 110勤務指揮中
    心通報而到案發現場，因賴啟榮當場表示丙○○有侵害大唐
    公司所享有之音樂著作，其遂會同現場負責人丙○○勘察賴
    啟榮所點播歌曲，確認該電腦伴唱機內有大唐公司所享有之
    音樂著作之歌曲，隨即詢問丙○○是否有版權，丙○○無法
    提出合法授權文件，賴啟榮就當場提告，並拿出提告的證明
    文件，因丙○○沒有上開歌曲公開演出之合法授權證明，其
    與丁○○認丙○○已涉有違反著作權法第92條公開演出之犯
    行，因屬現行犯而逕行逮捕，並將該包廂內之電腦伴唱機 1
    台、遙控器1台及點歌本1本等予以扣押等語，而被告丁○○
    辯稱：本案是 110勤務指揮中心通報，因現場有播放上開侵
    害大唐公司所享有音樂著作之歌曲，而認定丙○○是現行犯
    ，伊並沒有違法搜索等語。
四、經查：
  (一)本案卷證所含括之供述證據及非供述證據，公訴人、被告等
    及辯護人均同意有證據能力，亦未於言詞辯論終結前聲明異
    議，本院審酌該等供述證據及非供述證據作成時之情況，並
    無不適當之情事，應均具有證據能力，合先敘明。
  (二)本案警察行使公權力之調查、逮捕、搜索及扣押等相關法律
    規範及見解，先予臚列如下：
    1.司法警察之犯罪調查權限：
      按（第 2項）司法警察知有犯罪嫌疑者，應即開始調查，
      並將調查之情形報告該管檢察官及司法警察官，（第 3項
      ）實施前項調查有必要時，得封鎖犯罪現場，並為即時之
      勘察，刑事訴訟法第231條第2項、第3項定有明文。
    2.逮捕與現行犯：
      (1)按人民身體之自由應予保障。除現行犯之逮捕由法律另
        定外，非經司法或警察機關依法定程序，不得逮捕拘禁
        ；非由法院依法定程序，不得審問處罰；非依法定程序
        之逮捕、拘禁、審問、處罰，得拒絕之，憲法第8條第1
        項定有明文。
      (2)現行犯，不問何人得逕行逮捕之。犯罪在實施中或實施
        後即時發現者，為現行犯。有左列情形之一者，以現行
        犯論：一、被追呼為犯罪人者。二、因持有兇器、贓物
        或其他物件、或於身體、衣服等處露有犯罪痕跡，顯可
        疑為犯罪人者，此有刑事訴訟法第88條款定有明文。
      (3)按憲法上所謂現行犯係指刑事訴訟法第88條第2項之現
        行犯，及同條第3項以現行犯論者而言。遇有刑事訴訟
        法第88條所定情形，不問何人均得逕行逮捕之，不以有
        偵查權人未曾發覺之犯罪為限，司法院釋字第90號著有
        解釋。
      (4)準此，逮捕係為及時阻止正在發生但國家公權力不及介
        入之犯罪行為，而對犯罪嫌疑人及犯人直接施以強制力
        ，拘束其自由之強制處分。而對於現行犯及準現行犯之
        逮捕，有其法定要件及程序，明定於刑事訴訟法第88條
        。
    3.搜索及附帶搜索：
      (1)按刑事訴訟法第 128條第1項至第3項規定，搜索，應用
        搜索票，其上應記載特定事項，並由法官簽名，且法官
        得於搜索票上，對執行人員為適當之指示。又司法警察
        官因調查犯罪嫌疑人犯罪情形及蒐集證據，認有搜索之
        必要時，得依前項規定，報請檢察官許可後，向該管法
        院聲請核發搜索票，同法第 128條之1第2項亦有明文。
        又搜索，除由法官或檢察官親自實施外，由檢察事務官
        、司法警察官或司法警察執行，同法第128條之2第1項
        亦有明文。
      (2)次按檢察官、檢察事務官、司法警察官或司法警察逮捕
        被告、犯罪嫌疑人或執行拘提、羈押時，雖無搜索票，
        得逕行搜索其身體、隨身攜帶之物件、所使用之交通工
        具及其立即可觸及之處所，刑事訴訟法第130條亦有明
        文。
      (3)又按搜索依其程式，可區分為要式搜索與非要式搜索，
        搜索應用搜索票，搜索票由法官簽名。搜索應依搜索票
        行之，目的在保護人民免受非法的搜索扣押。惟因搜索
        本質上乃帶有急迫性、突襲之處分，難免發生時間上不
        及聲請搜索票之急迫情形，故刑事訴訟法第130條規定
        附帶搜索、第131條規定逕行搜索（緊急搜索）、第131
        條之1規定同意搜索，乃不用搜索票而搜索之例外情形
        ，稱為無令狀搜索、非要式搜索，各有其法定要件及程
        序，此種搜索僅為令狀搜索原則之例外，而非法定程序
        原則之例外，故縱使是此種搜索，亦應遵守法定程式，
        否則仍屬違法搜索（最高法院94年度臺上字第3327號、
        94 年度臺上字第1361號刑事判決參照）。
      (4)再按附帶搜索之範圍，以被告或犯罪嫌疑人之身體、隨
        身攜帶之物件、所使用之交通工具及其立即可觸及之處
        所為限，如逾此立即可觸及之範圍而逕行搜索，即係違
        法搜索（最高法院96年度臺上字第5184號刑事判決參照
        ）。
      (5)另按（第1項）有人住居或看守之住宅或其他處所，不
        得於夜間入內搜索或扣押，但經住居人、看守人或可為
        其代表之人承諾或有急迫之情形者，不在此限，（第2
        項）於夜間搜索或扣押者，應記明其事由於筆錄，（第
        3 項）日間已開始搜索或扣押者，得繼續至夜間，刑事
        訴訟法第146條定有明文。又旅店、飲食店或其他於夜
        間公眾可以出入之處所，仍在公開時間內者，夜間亦得
        入內搜索或扣押，同法第147條第2款亦有明文。
    4.扣押：
      按（第1項）可為證據或得沒收之物，得扣押之，（第2項
      ）對於應扣押物之所有人、持有人或保管人，得命其提出
      或交付，刑事訴訟法第133條定有明文。
  (三)關於被告2人涉嫌妨害自由部分：
    本案被告2人將丙○○逮捕之依據為何？觀諸97年度交查字
    第137號偵查卷宗第69頁之彰化縣警察局彰化分局執行拘提
    逮捕告知本案通知書所示，被告2人係依刑事訴訟法第88條
    規定，認丙○○因屬現行犯而逕行逮捕。故本案應先調查，
    丙○○是否屬犯罪在實施中或實施後即時遭發覺之現行犯？
    經查：
    1.關於妨被告 2人本案丙○○是「大庄休閒魚池」店負責人
      ，提供電腦伴唱機予不特定客人點撥歌曲，每小時向客人
      收取新台幣150元，而大唐公司之法務專員賴榮啟於97 年
      7月23日晚上前往「大庄休閒魚池」消費，除了點菜外，
      並向丙○○表示點播歌曲，丙○○則打開包廂內之電腦伴
      唱機供賴榮啟點播歌曲，丙○○發現該伴唱機內有大唐公
      司所享有音樂著作之歌曲如秋分、歸船、情人裳、重出江
      湖純情紅玫瑰、你到底愛誰、我說我愛你、恆春的風、漂
      泊的愛等，遂於當晚8時38分許打電話向110勤務中心報案
      ，員警即本案被告乙○○、丁○○2人於接獲110勤務指揮
      中心之通知，隨即於當晚 8時43分許到達現場處理，賴啟
      榮告知員警該伴唱機內有其公司所享有之音樂、錄音及視
      聽著作財產權之歌曲，有侵害其公司之著作權，員警隨即
      請在旁之丙○○一同勘察由賴啟榮以點播方式而公開演出
      上開歌曲，員警遂詢問丙○○是否有經授權，丙○○無法
      提出合法授權文件，賴啟榮當場提出告訴並出具大唐公司
      享有上開歌曲之著作權文件，員警遂以現行犯將丙○○予
      以逮捕等情，此有證人賴啟榮之警詢及偵訊筆錄（警卷第
      4- 6頁97年7月23日警詢筆錄、交查卷第22-25頁97年10月
      20日檢察事務官詢問筆錄）、證人丙○○之警詢及偵訊筆
      錄（警卷第1-3頁97年 7月24日警詢筆錄、交查卷第67-68
      頁97年10月24日檢察事務官詢問筆錄）、彰化分局三家派
      出所刑事照片16張（警卷第10 -12頁）、大唐公司之告訴
      狀及享有上開歌曲著作權之文件（著作權讓與合約書等，
      警卷第14-23頁）暨彰化縣警察局受理各類案件紀錄表（
      原審卷第14頁）。準此，本案係因受 110勤務中心受理賴
      啟榮之報案有違反著作權之刑案情事後，通知被告 2人前
      往處理，故被告 2人係受命前往處理刑案，並非無故前往
      丙○○之中庄休閒魚池藉故滋事。且本案在客觀上，丙○○以提供伴唱機供他人消費點播歌曲方式，並每小時向客
      人收取 150元之費用，其伴唱機內確有侵害告訴人賴啟榮
      所代表之公司所享有之著作權，而丙○○於當時復提不出
      合法之授權文件（如公開演出等），加以告訴代理人賴啟
      榮當場對丙○○提出告訴，在犯罪嫌疑人及犯罪事實均屬
      特定之下，被告 2人因認為案發當時丙○○涉有違反著作
      權法第92條之公開演出行為之存在時，據此啟動調查程序
      ，並認為丙○○係屬現行犯而逕行逮捕，其 2人對丙○○
      所為之強制處分，尚非師出無名，並非於法全然無據。至
      告訴人果否享有著作財產權？被告是否成立犯罪？均屬事
      後實體調查認定之問題，不應將程序與實體混為一談，否
      則任何爭執警察調查之合法性時，法院反而需先審酌被告
      是否構成犯罪，如成立犯罪，始肯定其合法性，如不成立
      犯罪，則否定之，顯有陷入循環論證之虞。
    2.按行為人對於構成犯罪之事實，明知並有意使其發生者，
      為故意。而所謂故意乃指行為人對於實現客觀犯罪事實之
      認知與實現不法構成要件之意欲，而所謂認知須行為人主
      觀上對於所有客觀構成要件要素均有所認識始能構成，詳
      言之，即須認識行為主體、客體、行為、行為之情狀及結
      果等客觀構成要件要素。玆如上述，本案被告 2人既係因
      證人賴啟榮向 110勤務指揮中心報案後，依照指揮中心指
      示到場處理刑案，並於當場確認本案有未合法授權之伴唱
      歌曲，而有侵害著作權情事，因而於現場逮捕現行犯，則
      其等之作為既與一般偵查作為尚無二致，可見其等主觀上
      之認知均係依法處理刑案，自難認其初始即有妨害丙○○
      自由之不法認知及意欲。至於被告 2人之法律素養是否充
      足，於案發現場認定現行犯之判斷有無瑕疵，及其等逮捕
      丙○○之手段是否有違比例原則等情，因刑案現場之處理
      ，常有須臨場立即判斷之情形，除非係無故刻意違法，否
      則縱使處理程序略有瑕疵而不盡周延，仍僅係勤務教育不
      足須再加強，及執法是否不當之行政責任層面問題；況且
      證人丙○○於原審亦證稱：「（你被帶回警察局時有無被
      上手銬？）沒有，我有同意跟被告二人回警察局調查。」
      、「後來整個過程當中你有無被上過手銬？）沒有。」等
      語（原審卷第95頁背面、96頁背面），顯見被告 2人對丙○○帶案調查，並無刻意剝奪其行動自由。是本案既尚不
      足認被告 2人自始既有妨害自由之犯罪故意，則檢察官認
      為被告 2人涉有妨害自由罪，容有誤會。
  (四)關於被告 2人涉嫌違法搜索罪部分：
    1.證人即告訴人丙○○於原審證稱：員警進入包廂時，該店
      尚在營業中，員警除了告知要扣押伴唱機外，沒有對現場
      其他人員或設備、物品進行搜索等語（原審卷第97頁）；
      而依彰警分偵字第0970022911號警卷第 8至10頁之彰化縣
      警察局彰化分局扣押筆錄、扣押物品目錄表及扣押物品收
      據之證明等顯示，被告2人即對於現場之電腦伴唱機1台、
      遙控器1台及點歌本1本等予以扣押，並未現場施以搜索，
      及扣押與告訴人告訴之犯罪無關之其他物品等情，此與告
      訴人丙○○上開證述內容相符。則本案被告 2人會同丙○○勘察由證人賴榮啟點播歌曲，在此之前，員警尚未施以
      搜索或其他公權力，迨被告 2人詢問丙○○後，因丙○○
      無法提供合法授權文件，被告 2人始將丙○○逮捕，又因
      該伴唱機等物可作為證據，而依刑事訴訟法第 133條規定
      予以扣押，實無施以搜索行為。退而言之，縱認被告 2人
      所為屬搜索行為，然因先前被告 2人依現行犯規定將丙○○逮捕，依刑事訴訟法第 130條附帶搜索規定，將丙○○
      立即可觸及之電腦伴唱機1台、遙控器1台及點歌本 1本等
      物逕行搜索扣押，則被告2人此舉，亦非全然於法無據，
      難謂故為犯罪，恣意而為。
    2.雖本案被告 2人係夜間實施扣押時，然因該店尚在營業中
      ，依刑事訴訟法第 147條規定，夜間亦得入內搜索或扣押
      ，故被告 2人將上開伴唱機等物以扣押，並無違誤。是以
      即被告2人之行為核與刑法第307條違法搜索罪構成要件有
      間。
  (五)至於彰化縣警察局彰化分局於97年1月11日依據內政部警政
    署函頒「內政部警政署協助取締侵害智慧財產權案件實施計
    實」而訂定彰化縣警察局彰化分局協助取締侵害智慧財產權
    案件細部執行計畫，對於卡拉OK、KTV餐廳或飯店及伴唱機
    零售業等營業場所涉及侵害著他權案件，對於告訴人提出著
    作權之告訴，應檢具事證向檢察官及法院聲請搜索票。然上
    開規定是警察機關對調查侵害智慧財產權案件之訓示規定，
    對於個案處理，仍應視個案之現場具體情況而採取適當之調
    查程序及必要之強制處分，實難以員警違反上開訓示規定即
    認定其涉有犯罪行為，附此敘明。
五、綜上所述，本案依公訴人所提出之現有證據，尚無法積極證
   明被告確有公訴人所指之本案犯罪，亦即仍存有合理之可疑
   ，尚不足以使本院對被告形成有罪之確信，基於「罪證有疑
   ，利於被告」之證據法則，自應諭知被告為無罪之判決。原
   審因而為被告無罪之諭知，並無不當，檢察官上訴並未舉出
   其他新事證，僅以不同法律見解，仍認被告2人有公訴意所指
   之犯行，而指摘原判決不當，為無理由，應予駁回。
據上論斷，應依刑事訴訟法第368條，判決如主文。
本案經檢察官甲○○到庭執行職務。
中    華    民    國    98    年    11    月    25    日
            刑事第五庭  審判長法  官  趙  春  碧
                              法  官  林  宜  民
                              法  官  賴  恭  利
上列正本證明與原本無異。
如不服本判決應於收受本判決後10日內向本院提出上訴書狀，其
未敘述上訴理由者，並得於提起上訴後10日內向本院補提理由書
狀（均須按他造當事人之人數附繕本）「切勿逕送上級法院」。
                                書記官  林  桂  鳳
中    華    民    國    98    年    11    月    25    日


司法院資訊處製作；財團法人民間司法改革基金會備份。
